【裁判字號】    97,智更,1
【裁判日期】    980115
【裁判案由】    排除侵害
【裁判全文】
臺灣板橋地方法院民事判決               97年度智更字第1號
原      告  乙○○
訴訟代理人  溫惠美律師
複代理人    孫大龍律師
被      告  李茂松即口僑食品行
訴訟代理人  謝智硯律師
            桂齊恆律師
            廖正多律師
上列當事人間請求排除侵害事件，經本院於民國97年12月25日言
詞辯論終結，判決如下：
    主  文
原告之訴駁回。
訴訟費用由原告負擔。
    事實及理由
一、原告主張：原告所創作設計之「糖果包紙」因其花紋及色彩
    之搭配相當具巧思，早於民國91年4 月2 日即向經濟部智慧
    財產局（下稱智財局）申請新式樣專利，經審查通過取得第
    100508 號 新式樣專利（下稱系爭專利），專利期間則自93
    年10月1 日起至103 年4 月1 日止。系爭專利並使用於原告
    所自營之美思佳實業有限公司所銷售之花生酥糖糖果上，行
    銷多年深獲消費者喜愛，中盤商於訂貨時均以「斜紋糖」稱
    之，足見該糖果包裝紙已具有商品識別性或相關大眾所共知
    之商品外觀。頃近被告李茂松所經營口橋食品行生產銷售之
    「紅酥」糖上亦使用似於系爭專利之三色條紋圖樣，顯已侵
    害原告所有系爭專利。原告於起訴前曾以信函通知被告請其
    停止繼續使用及製造近似於原告專利之包裝紙，未獲置理，
    爰依專利法第123 條第1 項、第84條第1 項、第129 條第1
    項規定請求排除之。併為聲明：被告不得製、為販賣之要約
    、販賣、使用或為上述目的而進口相同或近似於系爭專利之
    糖果紙產品。
二、被告抗辯：系爭糖果包早於90年5 月間即已完成製版，是原
    告有系爭專利權因早經公開使用，且為所屬技藝領域中具有
    通常知識者依申請前之先前技藝易於思及，故欠缺新穎性而
    不得申請專利，此部分並據被告對系爭專利提出舉發案。另
    前開舉發案因未經言詞辯論，且未傳訊證人，故其結論尚有
    可議。且退步言之，即令前開舉發審定書為可採，既稱「況
    以由被告所提出證物，並無系爭專利上下邊緣連續雙心紋之
    設計，也未揭露與系爭專利相同之色彩，故與系爭專利所主
    張之花紋及色彩之搭配相較，仍有差異性。」可認，本案原
    告所指被告侵權之圖樣，與系爭專利有差距，被告並無侵權
    行為等情。併為答辯聲明：原告之訴駁回。
三、兩造不爭執之事實：
  (一)原告於91年4 月2 日向智財局申請核發系爭新式樣專利，嗣
    ：
    (1)智財局於92年4 月1 日審定結果，認「本案應不予專利」
      ，其理由為：本案「糖果包紙」之花紋及色彩如圖面所
      示，係於矩形主體上、下邊緣設二方連續如意紋飾，中央
      設斜條紋、中、英文字呈間隔排。經查該造形之構成係沿
      襲同類物品之設作，於局部作簡易組合變化，如意紋飾亦
      為傳統藝術圖案之運用。整體觀之，本件並無特殊視覺效
      果及劃新特色，僅就現有物形稍作修飾處理，係熟習該項
      技藝者，易於思及之創作，僅謂具有創作性。本案圖面
      色彩應敘明所有指定色彩之工業色卡或檢附色卡，若提出
      再審查時，應予確認修正。並檢附包裝設計年鑑1991內
      頁。
    (2)經原告提出再審查，其理由略以：系爭專利創作主訴求為
      花紋及色彩，審查人員則以物形作審定基準，應有違誤，
      此部分原告並補充提出指定色彩之工業票編號。另就審查
      人員所認雙心造型圖騰紋飾之運用，亦為傳統藝術圖案之
      運用部分；此雙心造型圖騰紋路只是邊緣處作搭配性之修
      飾加強，並非本案花紋及色彩式樣之主體訴求特徵等語。
    (3)智財局於93年7 月13日再審查結果，認「本案應予專利」
      ，專利範圍以智財局核准之圖面為準，並得審酌創作說明
      （創作特點為「該包裝紙係採以工業色票編號使用之透明
      黃色 (HC-Y03) 、棗紅色 (HC-R02) 及黑咖啡 (HC-C01)
      等彩構成；其中透明黃色係作為底色，於邊緣處用以棗紅
      色作為收邊處理，並在此部處覆以連續黃色之雙心造型圖
      騰紋路呈現，在本體部則利用棗紅、黑咖啡斜條紋相間，
      再搭配上原本的透明黃色，使得整體表現出由至少三個斜
      紋所構成之圖樣，特別是藉由採以簡潔的色彩與花紋相互
      搭配，能予人一種懷舊與親切之視感。）
    並有智財局92年4 月1 日（92）智專一（三）03034 字第09
    220316510 號專利核駁審定書、專利再審查申請書及理由書
    、智財局93年7 月13日（93）智專三（一）03027 字第0932
    0664750 號專利再審查核准審定書附卷可佐。
  (二)系爭專利申請日期為91年4 月2 日，並經智財局於93年7 月
    13日審核准予專利，是有關系爭專利權是否有應撤銷專利權
    之情事，應以核准審定時所適用92年2 月6 日修正公布，93
    年7月1日施行之專利法（下稱93年專利法）為斷。
  (三)被告於96年12月19日對系爭專利提出舉發案，經智財局審定
    結果，認「舉發不成立」，其理由略以：(1)本件被告係主張
    系爭專利違反核准審定時適用之專利法第110 條第1 項第1
    款及同法第4 項規定。(2)被告所舉物證，無法證明於系爭專
    利申請日前已有公開之事實。且就由有關被告提出口僑食品
    廠所造販售紅酥包裝（證據3-1 袋形包裝、3-2 雙頭扭式包
    裝、證據4 、5 邊緣均係連續半圓花紋）等之花紋觀之，並
    未有系爭專利上下邊緣帶之連續雙心紋設計，並未揭露與系
    爭專利相同之色彩，故與系爭專利所主張之「花紋及色彩之
    搭配」相較，仍有差異性，該些證據無法證明系爭專利不具
    新穎性等情，有舉發理由書、補充理由書及審定書各1 份在
    卷可稽。
  (四)系爭專利之實體物圖示如原證2 所示；本件原告所主張被告
    侵害其專利權之標的，則如原證3 所示。被告現仍繼續使用
    並販售原證3 所示糖果包裝紙。
四、被告抗辯：系爭專利權因早經公開使用，且為所屬技藝領域
    中具有通常知識者依申請前之先前技藝易於思及，故欠缺新
    穎性而不得申請專利一節，為原告所否認，自應由被告負舉
    證之責。查，
  (一)經本院依被告聲請傳訊證人甲○○（美昌彩色印刷廠負責人
    ），到庭證稱：（從事何業？）從事糖果紙印刷，已經作20
    年左右。（印刷的內容是自己想的還是依照客戶的指示？）
    都有。（有無做過被告口僑食品行的工作？）有，從我開始
    作就是給我作。（有無見過原證2 的包裝紙 (提示)？）有
    見過，這不是我作的，20多年前我還沒有自己開的時候就有
    見過。（提示原證3 包裝紙，有無見過？）這是我作的，以
    前是作雙頭扭的，大約是在90年左右才作袋子型的，因為後
    來他們才買封口的機器。（原證3 的包裝紙是你作給他們的
    ，還是依照客戶指示作的？）這個包裝紙是依照客戶指示作
    的。（除了提供此包裝給被告使用外，還有無提供給其他的
    廠商使用？）還有其他客戶在使用，大部分都一樣，只是旁
    邊有改，中間條大部分都一樣。（做此包裝紙是否還要有開
    模或原始的設計圖稿？）我們有開模做出來印，以前都是用
    公版印，沒有公司行號，所以每家都可以用，後來因為消費
    者意識提高要判別是哪家公司作的，所以要印公司的名字，
    在雙頭扭的時候有公版，後來用封口時就沒有公版，所以我
    們開模就只有該公司可以用。以前公版的模還在不在要回去
    找。開模的時間看不出來，是找製版廠開的模，至於製版廠
    有無留存資料我不知道等語。核與被告所提出印刷板（詳被
    證2） 所載製板日期90年5 月22日；及被告於提出舉發案時
    所出被告袋形包裝（證據3-1） 、雙頭扭包裝（證據3-2
    ）、製版影本、委託美昌製版之收據（證據6） 、美昌之帳
    冊（證據7） 互核相符，應可認為真正。
  (二)又系爭專利除前述「中央段為斜紋與底色相間之排列；配合
    色彩係底色、邊紋之透明黃，邊緣帶及一斜紋之棗紅，一斜
    紋則呈黑色咖啡」外，固尚有「花紋係上下邊緣帶內具連續
    雙心紋」部分異於被告所提出糖果包紙，而難逕謂其不具新
    穎性。
  (三)惟按93年專利法第110 條第1 、2 項規定「凡可供產業上利
    用之新式樣，無下列情事之一者，得依本法申請取得新式樣
    專利：(1)申請前有相同或近似之新式樣，已見於刊物或已公
    開使用者。(2)申請前已為公眾所知悉者。新式樣有下列情事
    之一，致有前項各款情事，並於其事實發生之日起6 個月內
    申請者，不受前項各款規定之限制：(1)因陳列於政府主辦或
    認可之展覽會者。(2)非出於申請人本意而洩漏者。」。乃為
    明確規定新式樣喪失新穎性之條件，以及不喪失新穎性之優
    惠期及條件。本件依證人甲○○所為證言既可推知，原告早
    於20多年前即公開使用系爭專利（此部分為原告所未爭執）
    ，且無何違反己意而公開之情事（縱有亦早罹6 個月優惠期
    ），則依前開法條第1 項第1 款後段規定應認系爭專利已喪
    失新穎性之條件。
  (四)基上，被告抗辯：系爭專利喪失新穎性條件，應予撤銷等語
    ，應屬有據。
五、綜上所述，原告所有系爭專利權，既經本院認定早於其申請
    專利前即已自行公開使用多年而該當93年專利法第110 條第
    1 項第1 款後段構成要件事實，而具有應予撤銷之原因，依
    智慧財產案件審理法第16條第2 項規定已不得於民事訴訟中
    對被告主張權利。從而，原告依專利法第129 條第1 項規定
    準用同法第84條第1 項規定請求排除被告之侵害，為無理由
    ，應予駁回。
結論：原告之訴為無理由，依民事訴訟法第78條，判決如主文。
中    華    民    國    98    年    1     月    15    日
                  民事第一庭    法  官  黃信滿
以上正本係照原本作成
如對本判決上訴，須於判決送達後20日內向本院提出上訴狀
中    華    民    國    98    年    1     月    15    日
                                書記官  林月蓉


司法院資訊處製作；財團法人民間司法改革基金會備份。
